【裁判字號】    96,重訴,81
【裁判日期】    970909
【裁判案由】    分割共有物
【裁判全文】
臺灣桃園地方法院民事判決              96年度重訴字第81號
原      告  戊○
訴訟代理人  呂丹琪律師
被      告  庚○
            辛○○○
            癸○○
            己○○
            丁○○
            甲○○
            寅○○
            Ｌ○○
            Ｗ○○○
            Ｙ○○
            Ｋ○○
            Ｍ○○
            Ｘ○○
            Ｊ○○
            Ｔ○○
            Ｎ○○○
            Ｕ○○
            Ｖ○○
            Ｓ○○
            乙○○
            丙○○
            丑○○
            壬○○
上列23人之
共      同
訴訟代理人  丁○○    住台北縣中和市○○路18號3樓
被      告  天○○    住桃園縣.
訴訟代理人  Ｉ○○    住桃園縣.
被      告  地○○    住桃園縣.
訴訟代理人  陳德義律師
被      告  Ｐ○○    住居所不.
被      告  Ｏ○○    住居所不.
被      告  Ｑ○○    住居所不.
被      告  Ａ○○    住桃園市.
被      告  宙○○    住台中市.
被      告  卯○○    住桃園市.
被      告  Ｈ○      住桃園市.
            未○○    住桃園市.
            申○○    住桃園市.
            巳○○    住桃園市.
            Ｄ○○    住桃園縣.
            子○○    住桃園縣.
            宇○○    住桃園市.
            玄○○    住桃園市.
            亥○○    住桃園縣.
            酉○○    住桃園市.
            戌○○    住桃園市.
            辰○○    住桃園市.
            午○○    住桃園市.
            Ｅ○○    住桃園市.
            Ｇ○○    住桃園市.
            Ｆ○○    住桃園市.
            Ｂ○○    住桃園市.
            黃○○    住桃園市.
上列18人之
共      同
訴訟代理人  Ｃ○○    住桃園市.
上列當事人間請求分割共有物事件，於民國97年08月12日辯論終
結，本院判決如下：
    主  文
被告Ｑ○○、Ｐ○○、Ｏ○○應就坐落於桃園縣桃園市○○段九
六０地號土地其中已故Ｒ○○○部分的權利範圍一八二分之一，
辦理繼承登記。
兩造共有坐落於桃園縣桃園市○○段九六０地號土地，應予變價
分割，所得價金，由原告取得六００六０分之七二七九，其餘由
被告按如附表（被告名單對照表）所示最新被告名單之權利範圍
比例分配之【註：其中原載被告Ｑ○○、Ｐ○○、Ｏ○○三人各
持分1/546 部分欄位，更正為公同共有持分1/182 。】。
訴訟費用由原告負擔六００六０分之七二七九，其餘由被告按如
附表（被告名單對照表）所示最新被告名單之權利範圍比例【註
：其中原載被告Ｑ○○、Ｐ○○、Ｏ○○三人各持分1/546 部分
欄位，更正為公同共有持分1/182。 】負擔之。
    事  實
甲、原告方面：
壹、聲明：
一、被告Ｑ○○、Ｐ○○、Ｏ○○應就坐落於桃園縣桃園市○○
    段960 地號，面積12,016平方公尺土地，其中已故Ｒ○○○
    持分1/182，辦理繼承登記。
二、請准將兩造共有坐落於桃園縣桃園市○○段960 地號，面積
    12,016平方公尺之土地分割，以原物分配方法，由原告戊○
    與原告於民國97年05月07日所提出之民事補正狀附表一所示
    被告庚○等二十三名被告，依持分比例共有取得如桃園地政
    事務所96年06月21日桃測法字049600號複丈成果圖Ａ所示之
    部分（方案一），面積合計6434.1平方公尺之土地。其餘由
    該補正狀之附表二所示天○○等二十六名被告，依持分比例
    共有取得。
貳、陳述：
    坐落於桃園縣桃園市○○段960 地號，面積12016 平方公尺
    之土地，為兩造所共有，各共有人持分比例詳如附表所示，
    原告為管理使用方便，商請分割，惟均無法達成協議。又因
    共有人間前已有分管協議，原告所提出之方案一較不會影響
    地上建物使用現況，且農業發展條例第16條之修正已將農地
    分割限制解除，為此，爰請鈞院依兩造目前實際占有使用位
    置請求准予分割。
參、證據：提出桃園縣桃園市○○段960 地號土地登記謄本及地
    籍圖各一份，並聲請訊問證人壬○○。
乙、被告方面：
壹、被告地○○部分：
一、聲明：（一）請求駁回原告之訴。（二）請將兩造共有坐落
    桃園縣桃園市○○段960 地號田地面積12,016平方公尺土地
    予以分割，如被告於96年06月08日答辯狀附圖所示Ａ部分，
    面積1584.53 平方公尺，分歸由被告地○○取得（方案二）
    。該答辯狀狀附圖所示Ｂ部分，面積1043 1.47 平方公尺，
    分歸由原告及其餘被告取得，並按原應有部分比例保持共有
    。
二、陳述：
    被告不同意原告所提出之分割方案，亦不同意與其餘被告共
    有。又原告現占用之共有土地係屬無權占有，侵害他共有人
    之權利，殊無依其所主張，照其目前實際占有使用位置分割
    之理。為此，請准將兩造共有坐落桃園縣桃園市○○段960
    地號田地面積12,016平方公尺土地予以分割，如96年06月08
    日答辯狀附圖所示Ａ部分面積1584.53 平方公尺，分歸被告
    地○○單獨取得；該答辯狀狀附圖所示Ｂ部分面積10431.47
    平方公尺，分歸原告及其餘被告取得，並按原應有部分比例
    保持共有。
三、證據：被告地○○未提出證據資料。
貳、被告庚○、辛○○○、癸○○、己○○、丁○○、甲○○、
    寅○○、Ｌ○○、Ｗ○○○、Ｙ○○、Ｋ○○、Ｍ○○、Ｘ
    ○○、Ｊ○○、Ｔ○○、Ｎ○○○、Ｕ○○、Ｖ○○、Ｓ○
    ○、乙○○、丙○○、丑○○、壬○○等人部分：
一、聲明：同意原告之請求。
二、陳述：被告二十三人均同意原告的分割方法。
三、證據：被告庚○等二十三人未提出證據資料。
參、被告天○○、亥○○部分：
一、聲明：同意分割。
二、陳述：被告同意分割，但不同意原告的分割方案。被告希望
    以原物分割，不要以變賣的方式。
三、證據：被告天○○、亥○○未提出證據資料。
肆、被告Ｈ○、Ｄ○○、未○○、申○○、巳○○、子○○、宇
    ○○、玄○○、酉○○、戌○○、辰○○、午○○、Ｅ○○
    、Ｇ○○、Ｆ○○、Ｂ○○、黃○○等人部分：
一、聲明：同意分割。
二、陳述：被告同意分割，但不同意原告的分割方案。被告有草
    擬一個分割方案，但是因為有部分共有人不同意，所以現在
    還沒有辦法具體提出，目前還在和其他共有人溝通中。被告
    要求以原物分割，不要用變賣的方式來分割。
三、證據：被告Ｈ○等人未提出證據資料。
伍、被告Ａ○○、Ｐ○○、Ｏ○○、Ｑ○○、宙○○、卯○○等
    人部分：
    被告Ａ○○、Ｐ○○、Ｏ○○、Ｑ○○、宙○○、卯○○等
    人未於言詞辯論期日到場，亦未提出準備書狀作何聲明或陳
    述。
丙、本院依職權函請桃園縣桃園地政事務所派員至現場會同兩造
    勘測並依兩造所提出之分割方案實施土地複丈測量。
    理  由
甲、程序方面：
一、本件原告於起訴時，關於原共有人已故Ｒ○○○部分，原列
    Ｒ○○○為被告，原告嗣於97年05月07日提出補正狀，改列
    Ｒ○○○之繼承人Ｐ○○、Ｏ○○、Ｑ○○等三人為被告，
    合先敘明。又本件當事人之變動情形，詳如本判決後附被告
    名單對照表。
二、被告Ａ○○、Ｐ○○、Ｏ○○、Ｑ○○、宙○○、卯○○等
    人經合法通知，於最後言詞辯論期日未到場，核無民事訴訟
    法第386 條各款所列情形，爰依原告聲請，由其一造辯論而
    為判決。
乙、實體方面：
一、按民法第823 條第1 項規定：「各共有人，得隨時請求分割
    共有物。但因物之使用目的不能分割或契約訂有不分割之期
    限者，不在此限。」；同法第824 條規定：「共有物之分割
    ，依共有人協議之方法行之。分割之方法，不能協議決定者
    ，法院得因任何共有人之聲請，命為左列之分配：一、以原
    物分配於各共有人。二、變賣共有物，以價金分配於各共有
    人。以原物為分配時，如共有人中，有不能按其應有部分受
    分配者，得以金錢補償之。」。次按，分割共有物係以消滅
    共有關係為目的，故法院於裁判分割共有土地時，除因該土
    地內部分土地之使用目的不能分割（如共同使用之道路）或
    部分共有人明示仍願維持共有關係等情形外，應將土地（或
    其價金）分配與各共有人單獨所有，不得創設新的共有關係
    。
二、本件原告請求本院將兩造共有坐落於桃園市○○段960 地號
    ，面積12016 平方公尺之土地予以分割，以原物分配方法，
    由原告戊○與被告庚○等二十三名被告依持分比例共有取得
    如桃園地政事務所96年06月21日桃測法字049600號複丈成果
    圖Ａ所示部分（方案一），面積合計6434.1平方公尺，其餘
    由天○○等二十六名被告依持分比例共有取得。惟查，被告
    庚○等二十三人雖然在本院96年桃調字第26號調解程序中於
    96年03月15日共同具狀及於本案審理中委由訴訟代理人到庭
    ，表明同意原告所提之方割方法，並均同意於分割後繼續與
    原告維持共有關係。惟查，另被告天○○等二十六人，則並
    無明示仍然願意維持共有關係，本件自應將土地或其價金分
    配與被告天○○等二十六人單獨所有，而不得創設新的共有
    關係。因此，本件原告所提出之分割方案，並非可採。
三、次查，本件被告地○○請求本院將兩造共有坐落桃園縣桃園
    市○○段960 地號土地，面積12016 平方公尺土地予以分割
    ，如其於96年06月08日答辯狀附圖所示Ａ部分面積1584.53
    平方公尺，分歸被告由地○○單獨取得；附圖所示Ｂ部分面
    積10431.47平方公尺，分歸給原告及其餘被告取得，並按原
    應有部分比例保持共有。惟查，被告庚○等二十三人雖然均
    同意於分割後繼續與原告維持共有關係，但是，並無明示仍
    願意與其餘被告維持共有關係，且被告天○○等二十六人，
    亦無明示仍願意與原告或其餘被告維持共有關係，自不得創
    設新的共有關係。因此，本件被告地○○所提出之分割方案
    ，亦同非可採。
四、末查，本件被告Ｈ○、Ｄ○○、未○○、申○○、巳○○、
    子○○、宇○○、玄○○、酉○○、戌○○、辰○○、午○
    ○、Ｅ○○、Ｇ○○、Ｆ○○、Ｂ○○、黃○○、天○○、
    亥○○等人訴訟代理人於言詞辯論時，雖然表明希望以原物
    分割，不要以變賣的方式來分割。惟查兩造共有坐落桃園市
    ○○段960 地號土地，地目係屬田地即農業用地，面積雖然
    有12,016平方公尺，惟共有人計有50人，渠等人數眾多，若
    以原物分配方法，平均每人所能分得之面積僅240 平方公尺
    ，難達農業使用目的。雖經原告於96年06月27日具狀呈報其
    實際計算結果，部分共有人可分得一千餘平方公尺土地，惟
    查亦有部分共有人（約20人）僅能分得一至八．八平方公尺
    土地，難以有效利用。因此，本件顯不宜以原物分割的方法
    來分配土地予共有人，故本件唯僅以變價分割的方式，始能
    消滅兩造的共有關係。
五、綜據上述，本件兩造共有坐落於桃園市○○段960 地號田地
    面積12,016平方公尺之土地，兩造既無訂立不得分割的契約
    ，亦無因物之使用目的不能分割之情形，兩造各共有人自得
    隨時請求分割共有物。又系爭土地共有人數眾多，若以原物
    分割後，多數共有人無法有效利用。因此，本件應予以變價
    分割，並將所得之價金，按如附表所示兩造土地之權利範圍
    比例【註：其中原載被告Ｑ○○、Ｐ○○、Ｏ○○三人各持
    分1/546 部分欄位，更正為公同共有持分1/182 。】分配之
    。又查，原共有人Ｒ○○○於56年09月28日出境至美國後，
    現已經查報死亡，其繼承人為被告Ｑ○○、Ｐ○○、Ｏ○○
    等三人，因已故Ｒ○○○已無當事人能力，因此，原告訴請
    其繼承人即被告Ｑ○○、Ｐ○○、Ｏ○○等三人，應就本件
    坐落桃園市○○段960 地號田地面積12,016平方公尺土地，
    其中已故Ｒ○○○持分1/182 部分，應辦理繼承登記，以配
    合共有土地之分割，於法核無不合，屬有理由，應予准許。
    惟被告Ｑ○○、Ｐ○○、Ｏ○○等三人就坐落桃園市○○段
    960 地號田地面積12,016平方公尺土地就其中已故Ｒ○○○
    持分1/182 辦理繼承登記以後，在於渠等為遺產分割前，仍
    應屬於公同共有關係，附此敘明。
六、本件係因分割共有物而涉訟，如由被告負擔訴訟費用顯失公
    平，因此，本件應責由原告負擔訴訟費用之一部，附此敘明
    。
丙、據上論結，本件原告之訴為有理由，依民事訴訟法第385 條
    第1 項前段、第80條之1 、第85條第1 項但書，判決如主文
    。
中    華    民    國    97    年     9     月    9    日
                       民事第二庭法  官  呂仲玉
以上為正本係照原本作成。
如對本判決上訴，須於判決送達後20日內向本院提出上訴狀。
中    華    民    國    97    年     9     月    9    日
                                 書記官  賴柏仲


司法院資訊處製作；財團法人民間司法改革基金會備份。
